臺灣高等法院刑事判決　　　　　　　　　　　　　九十年度上更(一)字第九三六號
　　上　訴　人
　　即　被　告　甲○○
　　輔佐人即
　　上訴人之女　丙○○
右上訴人因誣告案件，不服臺灣桃園地方法院八十四年度訴字第一七二０號，中華民
國八十七年九月九日第一審判決（起訴案號：臺灣桃園地方法院檢察署八十四年度偵
字第九五一八號），提起上訴，判決後經最高法院發回更審，本院判決如左：
    主      文
原判決撤銷。
甲○○意圖他人受刑事處分，向該管公務員誣告，處有期徒刑伍月，緩刑貳年。
    事  實
一、甲○○係謝阿德之養女，謝阿德於民國（下同）七十六年二月二十七日死亡，遺
    產有股票及坐落桃園縣大溪鎮○○段三層小段上之土地、建物等不動產數筆，由
    繼承人即死者之養女甲○○、子乙○○與配偶謝楊菊共同繼承，其他有繼承權之
    人均拋棄繼承，嗣三人達成協議分割該遺產，即繼承人謝楊菊分得臺灣工礦公司
    股票三九三股、乙○○分得大溪鎮○○段三層小段第一二三三、一二四五、一二
    四六、一二九四、一二九五、一三四四、一六一一、一六一二、一六三一等九筆
    地號之土地（下稱系爭九筆土地）及高雄市苓雅區○○○街三三六號之房屋及所
    坐落之土地，甲○○則分得大溪鎮○○段三層小段第一八八四、一八八四─一、
    一八六○等三筆地號之土地，並相約於七十六年六月一日在乙○○高雄之住處由
    代書王坤明撰寫書面之遺產分割協議書後由三人簽署，惟因當日甲○○未依約至
    高雄簽署該協議書，乃僅由乙○○簽署於其上，迄同年十二月間（即該年之冬天
    ），乙○○乃與代書王坤明至甲○○位於桃園縣大溪鎮住處簽署該遺產分割協議
    書，甲○○同意該書面之協議書內容，並簽署於其上，嗣後乙○○再代謝楊菊簽
    署。甲○○、乙○○二人並於七十七一月二十五日親至桃園縣大溪地政事務所送
    件辦理該大溪土地之分割繼承登記，並於七十七年二月十日完成分割登記，甲○
    ○明知前述其中三層小段地號第一六一一號、第一六一二號、第一六三一號之土
    地已因分割繼承登記歸由乙○○所有，惟其自登記完畢之日即七十七年二月十日
    起仍繼續在前揭土地種植農作物，拒不返還土地予乙○○，乙○○遂於八十三年
    間向台灣桃園地方法院民事庭訴請甲○○返還前揭土地，甲○○為獲勝訴，竟於
    該民事事件審理期間，明知上開遺產分割協議書，係其親自同意訂立，因其不識
    字又久未簽名，恐簽名不順暢，乃央請乙○○抓住其手而簽寫「謝」字之「言」
    後，乙○○即放手由甲○○自己完成其簽名，然後親自蓋章及捺指印（右拇指指
    紋），並非乙○○所偽造，竟意圖使乙○○受刑事處分，而於八十四年三月四日
    ，向台灣桃園地方法院檢察署檢察官誣告乙○○偽造前開遺產分割協議書，經檢
    察官不起訴處分後，雖又提起公訴，但為台灣桃園地方法院及本院先後判決乙○
    ○無罪，檢察官上訴後業經最高法院駁回上訴而確定。
二、案經被害人乙○○訴請台灣桃園地方法院檢察署檢察官偵查起訴。
    理  由
一、訊據上訴人即被告甲○○矢口否認有右揭誣告犯行，辯稱：伊未受教育，不識字
    ，不會寫字，並未在遺產分割協議書上簽名、蓋章及捺指印，該遺產分割協議書
    係乙○○所偽造，伊並未同意遺產分割協議書之內容，民國七十六年間先父去逝
    後，告訴人乙○○向上訴人諉稱坐落高雄市之房地及股票由告訴人及母繼承，而
    大溪鄉下上訴人現住之土地由上訴人繼承，系爭九筆土地將來再處理，上訴人不
    疑有詐，告訴人竟利用辦理高雄房地繼承機會，將系爭九筆農地偽造文書辦理繼
    承登記在告訴人名下，上訴人於前案始告其偽造文書，上訴人並無誣告犯行云云
    。
二、惟查前開事實，業據告訴人乙○○指訴甚詳，而上訴人前所提出告訴乙○○偽造
    文書案件（以下簡稱前案），曾先後為不起訴處分後，再起訴而業經本院及最高
    法院判決無罪確定，亦有台灣桃園地方法院檢察署八十四年度偵字第三五六三號
    不起訴處分書，台灣桃園地方法院八十五年度訴字第一二六四號及本院九十年度
    上更(二)字第一一０五號、最高法院九十一年度台上字第二０五七號刑事判決書影
    本各一件附卷可稽（偵查卷六七頁、原審卷五八、八四頁、本審卷九二、一四四
    頁）。
三、告訴人乙○○之父即上訴人之養父謝阿德於七十六年二月二十七日過世後，除謝
    阿德之配偶即上訴人之養母謝楊菊、上訴人與告訴人三人外，其餘之繼承人謝敏
    芷、謝美惠（即李謝美惠）、謝美育、謝美訓、謝美齡及養女謝春碧（即嚴謝春
    碧）均具狀表示拋棄繼承，即除當然繼承人謝楊菊外，有繼承權之子女中僅有告
    訴人及上訴人，為上訴人及告訴人所供承，並據證人謝楊菊、李謝美惠於告訴人
    乙○○被訴涉嫌偽造文書案件偵訊中及李謝美惠、謝美齡、謝美訓於該案之原審
    調查中證述屬實（業經本院調閱該案卷，影印之筆錄影本並附卷外）。足證已死
    亡之謝阿德之遺產確係應由如上述遺產分割協議書所載之由上訴人等三人繼承。
四、而繼承人謝楊菊分得臺灣工礦公司股票、告訴人分得大溪鎮○○段三層小段第一
    二三三、一二四五、一二四六、一二九四、一二九五、一三四四、一六一一、一
    六一二、一六三一等九筆地號之土地及高雄市苓雅區○○○街三三六號之房屋及
    所坐落之土地，上訴人則分得大溪鎮○○段三層小段第一八八四、一八八四─一
    、一八六○等三筆地號之土地，迭據告訴人於偵審中及前案供明，並有遺產分割
    協議書、土地繼承登記系統表、遺產明細表、台灣高雄地方法院民事庭拋棄繼承
    准予備查通知書、七十六年四月十一日經桃園縣大溪戶政事務所發給之甲○○印
    鑑證明書、及上訴人指為係偽造之七十六年六月一日甲○○農地繼承人承諾書（
    內容載為：本人申請三層小段第一八六○號（旱）農地所有權繼承移轉登記後，
    願遵守土地法第三十條之一規定，於繼承開始後一年內將繼承之農地出售與有自
    耕能力之人）、七十六年六月一日乙○○、甲○○切結書（內容略載為遺失第一
    八八四、一八八四之一地號土地所有權狀，如有不實致損害他人權益，願負法律
    責任），暨其他相關資料，於七十七年一月二十五日據以向管轄之桃園縣大溪地
    政事務所申請為所有權移轉登記（收件號碼：○七三五）等文件，業經本院調取
    上開申請登記案卷核閱屬實，並有該登記案卷影本附卷（見影印放卷外之大溪地
    政事務所土地、建築改良物登記聲請書案卷）可憑。經本院及前案即偽造文書案
    之本院分別向桃園縣大溪地政事務所及高雄市政府地政處新興地政事務所，函調
    該所七十七年一月二十五日收件○七三五號分割繼承登記申請案、七十六年收件
    新地苓一○八三三號案卷，核對各該申請案卷所附之遺產分割協議書原本（原本
    一紙附於收件○七三五號卷內，收件新地苓一○八三三號卷內則附蓋上立協議書
    人印章之影本），各該遺產分割協議書之立協議書人欄，及前揭兩件申請案卷內
    所附之「土地繼承登記系統表」（七十六年二月二十七日）原本，皆有乙○○、
    甲○○、謝楊菊之「簽名」「蓋章」「捺指印」。
五、系爭遺產分割協議書上「甲○○」之簽名、蓋章及捺指印，上訴人雖辯稱非其所
    簽，亦無蓋章及捺指印云云。惟查，上訴人於偵查中自承：「該協議書是代書寫
    的不錯，但我的印章是交乙○○去蓋，究有無蓋手印，我已忘了」（偵查卷一八
    頁），則該協議書上上訴人之印文，係上訴人所親蓋或上訴人將其印章交付告訴
    人而蓋上，均不影響上訴人係同意該協議書之內容，否則怎會願意蓋章呢？而遺
    產分割協議書上所蓋上訴人之印文，確係上訴人之印鑑章所蓋，有桃園縣警察局
    大溪分局戶政事務所出具之「甲○○」印鑑證明書影本附卷（偵查卷四五頁）可
    稽。又本院前審將前開遺產分割協議書連同高雄市新興地政事務所及桃園大溪地
    政事務所土地繼承登記系統表原本內，甲○○簽名下方所捺指紋，送請法務部調
    查局鑑定結果，確係上訴人之右拇指指紋，此亦有該局八十八年七月三日陸(二)
    字第八八一三一五三三號鑑定通知書附卷（本院上訴卷一二八頁）可證。至於前
    案即偽造文書案之原審將有關指紋送請內政部警政署刑事警察局為指紋鑑定，雖
    因特徵點不足無法比對（見前案原審卷第八五頁），雖鑑定之意見不同，尚不影
    響上述調查局之鑑定結果。而上開遺產分割協議書上「甲○○」之簽名，係因上
    訴人久未簽名，上訴人恐簽名不順暢，乃央請告訴人乙○○抓住其手而簽寫「謝
    」字之「言」後，告訴人即放手由甲○○自己完成其簽名，已據告訴人乙○○於
    本審指明。雖告訴人於偵查中、原審及本院前審均稱「甲○○」之簽名全部係上
    訴人自己所為，於本審始改稱如上，但查乙○○偽造文書案續行偵查中，檢察官
    曾將乙○○、上訴人於該案偵查庭當庭書寫之筆跡與系爭繼承登記之農地繼承人
    承諾書、遺產分割協議書、切結書經送法務部調查局鑑定結果，認遺產分割協議
    書、切結書上之「乙○○」簽名與遺產分割協議書「甲○○」之簽名「部分」筆
    畫特徵相似，有法務部調查局八十五年八月三日00000000號鑑定通知書
    附該案卷及影本附於本審卷外可稽。又上訴人於前案偵查中曾將其在偵查庭多次
    重覆書寫「甲○○」三字筆跡與遺產分割協議書等經自行送請財團法人中華經濟
    鑑定中心鑑定結果，認協議書中「甲○○」三字與上訴人所當庭簽寫之筆跡應是
    不同；該協議書中「甲○○」「乙○○」「謝楊菊」三人其中謝字內之「言」字
    ，應是出自同一人之筆跡，有該中心之鑑定研究報告書在卷可查（本院上訴卷五
    九至八七頁）。而告訴人乙○○偵審中均承認上開遺產分割協議書、切結書、承
    諾書上「乙○○」之簽名及切結書、承諾書上「甲○○」之簽名均係告訴人所簽
    ，足證告訴人於本審所供遺產分割協議書「甲○○」之簽名其中「謝」字之「言
    」部分係告訴人抓住甲○○之手所簽等情，與上述鑑定結果相符，應可採信。至
    於除「言」部分外之其餘「甲○○」之筆跡雖該鑑定中心鑑定認與上訴人當庭書
    寫筆跡不符；前案之本院將該協議書連同上訴人歷次於該案偵審中之筆錄簽名及
    當庭重複書寫多次之簽名送請憲兵司令部刑事鑑識中心為筆跡鑑定，固也認協議
    書上訴人之簽名與上訴人在筆錄之簽名特徵不同（見前案之本院上更一卷第一一
    ○頁）。惟查訴訟中書寫之簽名筆跡不免有做作之嫌，故上述之鑑定結果尚難作
    為上訴人就該其餘簽名筆跡非其所自簽之有利證據。則上訴人既親自蓋印鑑章或
    將其印鑑章交付乙○○蓋上及按捺指印於該協議書自己之簽名之下，「甲○○」
    簽名其中「謝」字之「言」字又係央請告訴人抓住其手所寫，其餘簽名又係其自
    簽，顯然該遺產分割協議書係真實，上訴人有同意該協議書之內容始簽字，該協
    議書非告訴人所偽造。
六、證人謝美惠於前案即偽造文書案偵審中均結證供稱：伊自小與告訴人和二姑謝阿
    笑三人同住至伊二十三歲出嫁為止，甲○○雖未上學，但伊有教過她寫字，會寫
    自己之名字，而且廟裡舉辦教人識字，甲○○也有去上課等語。且上訴人於檢察
    官訊問中均能自行在受訊人欄位簽寫自己之姓名「甲○○」三字，其筆跡雖不若
    一般人之工整暢順，且先後偵審中所為之簽名之特徵筆順未臻一致，但足以清晰
    辨認為「甲○○」三字，此有前案即偽造文書案卷上訴人之筆錄可證，足認上訴
    人於原審及本院所稱不會寫自己之名字之供述，係不實。
七、上訴人固於偵查中指稱伊將身分證、印章交給乙○○辦理高雄房地之登記，並與
    乙○○一起至戶政事務所，印鑑證明是乙○○所辦理云云。惟經原審法院提示卷
    附向桃園縣大溪地政事務所函調之本件辦理繼承登記全部原件申請資料中之印鑑
    證明係於七十六年四月十一日申請，且係由上訴人自行領取，申請人之筆跡顯非
    告訴人乙○○所為時，上訴人才稱是由其本生父母之妹妹帶伊到戶政事務所所領
    取，此與告訴人乙○○歷次偵審所稱印鑑證明係由上訴人自行領取後交給告訴人
    辦理等情相符，且經調閱該二處地政事務所登記案卷查得所附上訴人之印鑑證明
    書均係七十六年四月十一日領取，顯係上訴人一次領取二份供兩處地政事務所登
    記之用。且上訴人於原審法院審理中坦承並未將印章交付告訴人保管，此有前案
    之原審上訴人供稱：「（問：印鑑證明這個章，有無交給乙○○、王代書）印鑑
    證明印章要在我這（裡）蓋，沒有交給他們二位，印鑑證明（誤寫為「章」）第
    一次是我妹妹申請，第二次是乙○○帶我去的」（筆錄影本放卷外）可證。且於
    另案原審法院八十三年度重訴字第二○四號上訴人與告訴人間返還土地民事事件
    中上訴人陳述：遺產分割協議書上之印章係真正，上訴人有陪告訴人至大溪地政
    事務所辦事，且依分割協議書所分得之土地所有權狀係上訴人自行領取等情，該
    院民事庭並據此認定上訴人無權佔有告訴人之第一六一一號、第一六一二號、第
    一三三一號等筆土地應返還予告訴人乙○○，此亦有另案原審八十三年度重訴字
    第二○四號民事判決附於偵查卷內可證，足認上訴人所稱伊不知該遺產協議分割
    之供述與事實不符。
八、證人即代書王坤明不但於上述民事事件到庭作證，且於前案即偽造文書案偵查中
    證稱：「當時乙○○委託我辦理大溪及高雄遺產分割手續，我依乙○○所言，擬
    分割協議書，當時約甲○○於七十六年六月一日，在乙○○高雄老家簽署協議書
    ，甲○○沒來，近冬天時，乙○○帶我到大溪甲○○她家，當時我有將內容唸二
    遍給甲○○聽，她才簽名」。證人即當時陪同代書到場之陳美春也於前案偵查中
    證稱：「多年前乙○○說要到大溪，我隨他到大溪到甲○○住處，當時同行之王
    代書告知乙○○、甲○○在分遺產，我就見他們在簽那些文件」「協議書是甲○
    ○親自簽名，切結書、承諾書是乙○○代簽，而印章均是甲○○自己蓋」（筆錄
    影本附卷外，並經調閱該案卷查明屬實），雖上述二證人均證稱係上訴人親自簽
    名於該協議書，與告訴人所稱伊有受上訴人之請託而抓住上訴人之手簽寫「謝」
    字中之「言」字，其餘始為上訴人所自簽等情，該簽名之細節詳情雖不太一致，
    然而當時上訴人既在場同意該協議書之內容，且有簽名於該協議書，縱其中之「
    言」字係告訴人抓住其手所簽，此簽名之細節未必為證人所看清楚，且時間已久
    ，記憶未必清晰，上訴人當時既在場並同意簽名且也簽大部分之姓名於其上，則
    告訴人有無抓住上訴人之手寫「言」字，在證人看起來均屬上訴人所自簽，則二
    證人之證言與實情並無不符之處，且上訴人亦自認二位證人確實曾至伊家中處理
    本件繼承事件，二位證人與告訴人及上訴人並無任何之怨隙，代書王坤明更將內
    容唸二遍予上訴人聽，其證言自可採信。遺產分割協議書既有上訴人之簽名、蓋
    章及捺指印，足證該協議書內容實在。
九、又依該遺產分割協議書所載坐落大溪之農地繼承登記，該土地改良建築物登記申
    請書係於七十七年一月二十五日由當事人即上訴人與告訴人親往遞件，並經大溪
    地政事務所之承辦收件人員許素玉依規定核對兩造身分無訛後，蓋用「代理人身
    分核對訖」之戳記時，特別將「代理」二字更正為「當事」二字，（即「當事人
    身分核對訖」），當時二人到場對登記事件並無爭執，此據證人許素玉於該案偵
    查中結證屬實（筆錄影本附卷外），復有前揭之分割協議書影本、建築改良物申
    請登記書影本暨附繳之兩造登記清冊、戶籍謄本、戶口名簿、所有權狀、拋棄繼
    承法院通知書、繼承系統表、桃園縣稅捐稽徵處免繳土地增值稅證明書、農地繼
    承人承諾書、切結書等文件影本附卷外可證。足證上訴人確實與告訴人共同至地
    政事務所遞件，申請分割繼承土地之所有權移轉登記。雖上訴人辯稱係因告訴人
    騙伊說告訴人要辦高雄市之房地繼承登記，伊才去大溪地政事務所辦理登記，伊
    未曾至高雄市地政事務所辦理登記云云。然查上訴人如係欲幫告訴人辦理告訴人
    繼承高雄市房地之繼承登記，依一般人之常識，也知應係至高雄市地政事務所辦
    理始為合理，怎會在農地所在之桃園大溪地政事務所辦理呢？且辦理繼承登記，
    一般人之常識也知應全部遺產均辦理，不可能僅挑選其中之一部分遺產辦理繼承
    登記，且若係當時僅要辦理一部分，何以七十七年當時就其餘部分之遺產，上訴
    人未表示異議且經過數年均不爭執，迄八十四年間始提起前案偽造文書案之告訴
    ，顯不合常理。且前案即偽造文書案之原審函查大溪地政事務所，查得七十七年
    二月十日完成謝阿德遺產分割繼承登記後，各所有權狀均蓋用上訴人甲○○之印
    鑑於土地登記收件簿而領取，復有桃園縣大溪地政事務所八十五年十二月五日溪
    第一字第八○一八號函並附土地登記收件簿附在該案之原審卷可查（該函及收件
    簿影本附卷外）。雖上訴人否認曾領取該所有權狀，並稱係告訴人借其印鑑去領
    取云云，但為告訴人所否認，又無其他證據足以證明告訴人曾借用其印鑑，參以
    該印鑑平日均由上訴人自己保管，為上訴人所坦承，依上述至戶政事務所領上訴
    人之印鑑證明及至地政事務所辦繼承遺產登記（上訴人稱係欲辦理告訴人繼承高
    雄市房地之繼承登記）均要上訴人陪同告訴人前往，足見上訴人對自己印鑑之使
    用均非常慎重，應不可能隨意將其印鑑交付告訴人帶出使用，故上訴人此部分所
    述，應不足採信。上訴人在繼承分割登記辦妥後猶在該土地登記收件簿蓋印鑑代
    表全體繼承人至大溪地政事務所領取分割後之十二筆即十二張所有權狀（其中三
    筆即三張為上訴人所有，其餘九筆即九張為告訴人所有），上訴人也自承其於當
    時有拿到自己名義所有之三份土地所有權狀，並有拿給當時唸國中的兒子看（本
    審卷八四頁），於上述民事事件之原審也自承所有權（狀）是伊自己所領取（附
    於該案之民事影印卷二七頁）。上訴人指其無法分辨土地登記簿謄本及土地所有
    權狀之區別，以致錯誤回答民事法官有去領取所有權狀，實際上伊係去領取土地
    謄本非土地所有權狀云云，顯屬無稽。而上訴人迄八十三年間其與告訴人發生民
    事訴訟前之多年間均未異議，當時到大溪地政事務所豈有不知該登記即係全部遺
    產之分割繼承登記之理。又上訴人既同意該遺產分割協議之內容，雖該繼承文件
    內所附之農地繼承人承諾書、切結書係由告訴人所代為簽名（如無該承諾書及切
    結書無法辦理登記手續），告訴人指稱此係在上訴人之授權下所為，由伊在前述
    二文件上代上訴人簽名後再由上訴人自行用印等語，參以該遺產分割協議書、承
    諾書、切結書等三份文件，於上訴人之簽名之下均有蓋上「甲○○」之印鑑，有
    印鑑證明書可稽，告訴人所述，應可採信，上訴人空言否認該承諾書及切結書之
    真實，亦非可採。
十、上訴人迭次主張：遺產分割協議書、農地繼承人承諾書、切結書等三份文件，均
    非告訴人所同意簽署，是告訴人偽造，告訴人見上訴人老實可欺，以偷天換日之
    方法，先欺騙上訴人說要辦理先父高雄房地過戶，於取得告訴人印鑑證明、戶籍
    謄本、印鑑章等文件後，竟連同先父大溪全部農地遺產，在神不知鬼不覺情況下
    全部辦理繼承在告訴人名下，上訴人根本不知情，證人王坤明、陳美春所證伊有
    在協議書簽名一節係不實（見本審卷一０二至一０八頁刑事答辯暨辯論意旨狀）
    。茲查，上訴人並不否認告訴人及證人陳美春、代書王坤明等人有為辦理遺產繼
    承登事項共赴其大溪住處之情，此觀證人陳美春於該案原審證稱：「：，當天尚
    有一位太太在場很可憐，我還去市場買一件三千六百元之外套給她」，告訴人甲
    ○○亦稱：「確有一位太太在場，她是我二姑，陳美春確有買衣服給她」等語（
    見該案原審卷第二十四頁），此細微末節之證言既相符，足證該二證人確實有在
    場，其證言係真實。關於上開遺產分割協議書、農地繼承人承諾書、切結書之書
    立及辦理繼承登記之經過如下：
    (1)告訴人乙○○供稱：「是在高雄先簽好（遺產分割協議書），與代書王坤明及
      陳美春至桃園阿森家，由他本人簽名，親自蓋章及手印，地址由我幫他寫，寫
      完之後再帶回高雄給母親（即謝楊菊）蓋章及手印」、「簽完協議書後，我單
      獨來桃園帶他（即告訴人）一起去地政所辦土地登記申請書」（見該案偵字卷
      第四二頁反面、第四四頁）、「先辦分割協議書，再辦承諾書，承諾書是代書
      到桃園地政事務所辦土地登記時，在他家簽的」（見前案偵字卷第九○頁反面
      ）、「七十六年十二月十八日於甲○○家，簽署土地繼承系統表及遺產分割協
      議書（二者均經上訴人親自簽名蓋章），簽署完畢由上訴人引導往大溪戶政事
      務所申領日據時期全戶戶籍謄本。七十七年一月十一日，三人又同來大溪稅捐
      稽徵處領免繳土地增值稅書，並請上訴人補蓋如承諾書等書面所需圖章；七十
      七年一月二十五日乙○○及甲○○以當事人身分親往大溪地政事務所送件，由
      承辦人員許素玉依規定核對兩造身分無訛受理」（見前案偵續卷第三十二頁以
      下答辯狀及本審卷五０至五四頁之告訴人「答辯狀」）、「協議書是父親過世
      那年年底（指七十六年十二月間）到甲○○家拿給她簽，當時有王坤明代書、
      朋友陳美春一起去，因地址太長，甲○○請我幫她寫，隔年年初我與甲○○一
      起至地政事務所辦登記時，在事務所她請我幫她在承諾書、切結書簽名，章仍
      是她自己蓋」、「（簽完協議書後）沒有（直接去辦登記），甲○○帶我們至
      戶政事務所領日據時期戶籍謄本：：」（見前案偵續卷第一七一頁反面），「
      分割協議書在先，承諾書及切結書在後，分二次簽，都是在甲○○家」（見前
      案偵續卷第二○六頁反面）。
    (2)證人王坤明、陳美春除證述如上之八、外，王坤明於前案偵查中另證稱：「．
      ．有關高雄房地手續跑件是我做，大溪方面則是乙○○與甲○○自己跑件」、
      「農地繼承承諾書及切結書均是我代擬」、「分割協議書關係當事人權益，他
      們託我辦手續，為免日後爭議，我特別要求當事人在我面前簽名蓋章按指印，
      （所以記得特別清楚）：」（見前案偵續卷第一七二頁反面、第一七三頁）；
      在前案原審證稱：「（謝阿德之遺產繼承之辦理，是否你辦理？）高雄的部分
      我全權處理，乙○○有將資料全部交我辦理，而桃園的權狀有遺失，協議分割
      時，我在場，遺產分割協議書上之簽名、按指印，均是甲○○自己簽的，而甲
      ○○之印鑑證明早在乙○○交資料給我時即有交我，當時在甲○○簽名按指印
      前有先將協議書內容唸給甲○○聽並取得其同意，至於按指印是我特別要求的
      。之後，我、甲○○、乙○○一同去大溪地政所辦理分割」、「到大溪二次。
      第一次是來給甲○○簽分割協議書，然後回高雄辦繼承，之後再到大溪一次辦
      理分割之送件」（見前案原審卷第三十九頁正反面）。
十一、綜合告訴人乙○○、證人王坤明、陳美春等人之上述供證經過，足以認定上開遺
    產分割協議書、農地繼承人承諾書、切結書均係由王坤明所代筆，其中遺產分割
    協議書乃代書王坤明在高雄告訴人住處，依告訴人所言內容所代擬者非虛，然證
    人王坤明迭於前案偵審中及另案上述民事事件均一致結證稱確有將遺產分割協議
    書內容唸給上訴人聽，經其同意後再請上訴人蓋章並特別要求捺指印，以昭慎重
    。上訴人固然識字不多，但並非不能理解協議書內容之人，雖上訴人在遺產分割
    協議書蓋章、捺指紋之際似無其他子女在場，惟卷查並無確切證據足以證明代書
    王坤明與告訴人乙○○有相互勾結故意矇騙上訴人之情事，則證人王坤明就其親
    身經歷之事所為多次不移之證言（即有唸協議書內容給上訴人聽），自屬可信。
    上訴人一再指稱上開已繼承分割登記至告訴人名下之田地始終由其耕作無訛，但
    農地耕作權與所有權原本二事，告訴人分別於八十二年八月五日高雄二十七支郵
    局存證信函第五五四號、八十三年八月四日高雄二十七支郵局存證信函第七二八
    號，以上開七筆農地已變更使用為由，催告上訴人不得再作任何耕作，並限期一
    個月內回復原狀等情，上訴人則於收受告訴人前揭八十三年八月四日存證信函時
    ，旋即於同月十日大溪郵局存證信函第二一八號回復告訴人，略以：「台端八三
    、八、四存證信函敬悉。本人耕作：：等七筆農地，係先祖母（應係父親之誤）
    之遺產，其生前本人即耕作至今，台端辦理先祖母（應係父親之誤）遺產繼承時
    向本人言明【將來出賣此農地時絕對不會虧待妳，一定會好好補償妳：】，請台
    端遵守諾言：」等語，此不惟有前開存證信函影本三紙可按（見前案偵續卷第二
    一一至二一三頁、第六十頁及本案卷外影本），並據上訴人坦承有寄發上開二一
    八號存證信函並提及告訴人曾說過將來出賣農地時不會虧待，會好好補償上訴人
    等情屬實（見前案本院上更一卷第一二二、一二三頁及本案本審卷一一九頁）。
    於此情形，倘上訴人未同意或不知道上開農地已繼承登記在告訴人名下，何以在
    其寄發給告訴人之上開存證信函時會有「告訴人辦理上訴人原耕作農地之繼承登
    記時，曾言明將來出賣農地時絕對不會虧待，一定會好好補償上訴人」之語？此
    適足以佐證告訴人及證人王坤明、陳美春前揭證詞並非虛妄不實。雖王坤明在前
    案本院更一審改稱時隔已久，不復記憶云云，或諒係因同一事實不耐多次作證所
    致（據其自稱則係病後精神不濟，諸多事情記不清楚。見前案本院上更一卷第一
    二四、一二五頁），自應以其前此所為證述為可採信。代書王坤明及告訴人、證
    人陳美春等人雖均稱協議書上之甲○○簽名全係上訴人親自當場所簽，核與前開
    鑑定筆跡結果及告訴人在本審所供不完全相符，已如前述，惟系爭協議書上之甲
    ○○簽名下方之指紋為上訴人所捺印、其上之印鑑章亦係上訴人所蓋用，均如前
    述，則證人王坤明嗣後於前案更一審為不記憶之證言，亦無礙於該遺產分割協議
    書之立協議書人「甲○○」名義並非告訴人所冒用或捏造之認定，協議書關於遺
    產如何分配繼承之內容復為上訴人所熟知，則上訴人所稱告訴人以矇混偽造之方
    法繼承登記上開農地之說詞，尚屬無據。查遺產分割協議書所載之簽立日期雖在
    七十六年六月一日，惟因該日上訴人未依約赴高雄，以致延宕至該年「近冬天」
    時告訴人始偕同代書王坤明等人至大溪上訴人住處簽署該協議書，已據證人王坤
    明證實如前述，則上訴人提出吳春雄等人及永昌煤礦公司出具上訴人於七十六年
    六月一日在永昌煉煤公司上班之證明（見原審卷五一頁、本審卷一三七頁），自
    亦無法否定上開協議書真正之認定。
十二、上訴人又稱系爭農地一直由其耕種，伊與配偶均有自耕能力，根本不須出具卷附
    之「農地繼承人承諾書」，而之所以會有該承諾書，實係由於上訴人如具有自耕
    身分，則告訴人即不可能分得該農地，上訴人不知有此承諾書之存在，據以指摘
    該承諾書為告訴人所偽造云云。然查，依卷附甲○○戶籍謄本「行業與職業」欄
    之記載（見原審卷四四頁），雖上訴人之配偶邱阿河為「自耕農」，但甲○○本
    人則為「個人服務」「什工」。依此，上訴人指其有自耕能力，尚有誤會。查邱
    阿河就謝阿德之遺產並無繼承權，有繼承權之甲○○又無自耕能力，則代書王坤
    明為就上訴人依照前開遺產分割協議書約定所分得之前揭第一八六○號旱地辦理
    繼承登記，依行為時之土地法第三十條之一規定代擬前述「農地繼承人承諾書」
    ，由告訴人代甲○○簽名，甲○○自己蓋用印鑑章於其上，即無不合。上訴人又
    稱告訴人將上開一八六○號旱地逕行移轉登記給上訴人，再偽造上開上訴人無自
    耕能力之承諾書云云，亦屬臆測並不可採。至切結書所載事項係因所有權狀遺失
    而由上訴人及告訴人共同出具，此乃為因應辦理繼承登記必須提出原所有權狀，
    惟因權狀遺失時依當時之土地登記規則所必備之程序（此規定現已刪除）。權狀
    遺失之事實既經證人王坤明證稱如前述，則切結書之出具即無不實可言。代書王
    坤明就遺產分割協議書明確記得是在上訴人家中當面蓋章捺指印，對農地繼承人
    承諾書是否在其面前簽署雖稱不復記憶，已據王坤明於前案偵查中證稱因分割協
    議書關係當事人權益重大，為免日後爭議，所以特別注意等語綦詳（見前案偵續
    卷第一七三頁），此係基於職業需要使然，並無齟齬之處。又告訴人就承諾書之
    簽署時間、地點，雖或謂在地政事務所，或稱在上訴人家中，且就代書是否在場
    ，亦有不同的說法；然此農地繼承人承諾書僅係針對非有自耕能力之繼承人為辦
    理農地繼承登記所需之文件，有一定之格式由代書王坤明代擬而成，此經證人王
    坤明證明（見前案偵續卷第一七二頁反面、第一七三頁），一般人殊難知其作用
    ，該承諾書及切結書既係委由代書辦理，且無不實情形，雖告訴人就其簽署時間
    、地點之陳述略有差異，自亦無礙於各該文書真正之認定。
十三、綜上說明，系爭遺產分割協議書係上訴人親自同意訂立，因其不識字又久未簽名
    ，恐簽名不順暢，乃央請乙○○抓住其手而簽寫「謝」字之「言」後，乙○○即
    放手由上訴人自己完成其簽名，然後親自蓋章及捺指印（右拇指指紋），並非告
    訴人所偽造，上訴人確有簽訂該遺產分割協議書，且非告訴人所偽造，此為上訴
    人明知並親身經歷之事，詎上訴人於數年後於告訴人另案對其提起民事訴訟請求
    返還其繼承之土地時始對遺產分割協議書之內容有爭執，竟意圖使告訴人乙○○
    受刑事處分，而捏造不實之事實誣告乙○○犯偽造文書罪，則其確有誣告之故意
    與犯行，洵堪認定，所辯無非卸責之詞，不足採信。
十四、核上訴人所為，係犯刑法第一百六十九條第一項之誣告罪。原審認上訴人罪證明
    確，據以論罪科刑，固非無見。惟查原判決認定該遺產分割協議書上「甲○○」
    之簽名全部係上訴人自己親自所簽，與本審所認定之「甲○○」其中之「謝」字
    之「言」係告訴人受上訴人之央請而抓住上訴人之手所簽，其餘部分始為上訴人
    所簽，因所認定之事實非完全一致，原判決即有未洽。被告上訴意旨仍執前詞，
    否認犯罪，指摘原判決不當，固無理由，惟原判決既有可議，即應由本院撤銷改
    判。爰審酌上訴人對其親身經歷之事竟予以否認，於經過繁雜之司法調查程序始
    得以釐清本案之事實，上訴人犯後態度不佳，及其犯罪之動機、目的、手段及犯
    罪後未坦承犯行等一切情狀，量處如主文第二項所示之刑。又上訴人未曾受有期
    徒刑以上刑之宣告，此有上訴人前科資料表附卷可證，因與其弟即告訴人乙○○
    分割遺產糾紛，以致犯法，且上訴人未受教育，又已年逾花甲，受此教訓，今後
    當知警愓，而無再犯之虞，本院認其所宣告之刑以暫不執行為適當，爰併予宣告
    緩刑貳年，以勵自新。
據上論斷，應依刑事訴訟法第三百六十九條第一項前段、第三百六十四條、第二百九
十九條第一項前段，刑法第一百六十九條第一項、第七十四條第一款，判決如主文。
本案經檢察官林炳雄到庭執行職務。
中      華      民      國      九十一  年      六    月    二十        日
                              台灣高等法院刑事第三庭
                                  審判長法  官  張  連  財
                                        法  官  張  傳  栗
                                        法  官  李  英  勇
右正本證明與原本無異。
如不服本判決應於收受送達後十日內向本院提出上訴書狀，其未敘述上訴之理由者並
得於提起上訴後十日內向本院補提理由書（均須按他造當事人之人數附繕本）。
                                        書記官  初  玲  玲
中      華      民      國      九十一  年      六    月    二十        日
附錄    本判決論罪科刑法條：
刑法第一百六十九條第一項：
意圖他人受刑事或懲戒處分，向該管公務員誣告者，處七年以下有期徒刑。
